臺灣板橋地方法院民事判決　　　　　　　 94年度簡上字第8號
上　訴　人　新貿營造有限公司
法定代理人　丁○○
被 上訴 人　聖多力實業有限公司
法定代理人　甲○○
訴訟代理人　乙○○
上列當事人間請求給付工程款事件，上訴人對於中華民國93年10
月29日臺灣板橋地方法院板橋簡易庭93年度板簡字第1955號第一
審判決提起上訴，經本院於94年5 月24日言詞辯論終結，判決如
下：
    主      文
原判決廢棄。
被上訴人在第一審之訴駁回。
第一、二審訴訟費用由被上訴人負擔。
    事實及理由
一、被上訴人主張：被上訴人於民國（下同）91年間承攬上訴人
    所發包之「台北縣樹林市文林國民小學活動中心新建工程─
    廁所隔間及門片拉門工程（連工帶料）」，工程款含稅共計
    新台幣（下同）400,000 元。嗣上開工程接近完工時，上訴
    人來電表示欲追加「人造石及木片五金」等工程，聲稱時間
    緊迫無法另行簽訂追加合約，被上訴人為配合其進度，遂與
    上訴人於電話中就上訴人之追加要求達成口頭約定，並由上
    訴人公司之工地主任許煥典先行於「追加工程估價單」上簽
    認後即予施作，追加工程款經實算後確定為72,804元。因工
    程已全部完工，原工程款及追加工程款共計472,804 元，被
    上訴人乃開立金額分別為470,000 元及2,804 元之發票2 紙
    向上訴人請款，惟上訴人於收受發票並持向稅捐機關申報後
    ，迄未給付追加工程款72,804元，迭經催索未獲置理，爰依
    承攬契約之法律關係，求為命上訴人給付追加工程款72,804
    元及自起訴狀繕本送達翌日起至清償日止法定遲延利息之判
    決，原審為被上訴人勝訴判決，並無不當等語，並聲明：請
    求駁回上訴。
二、上訴人則以下列陳詞置辯，並聲明：原判決廢棄。請求駁回
    被上訴人在第一審之訴。
    (一)被上訴人所謂追加工程，於兩造簽訂之契約中並未記載，
      上訴人否認之，且被上訴人於92年3 月1 日出具之出廠證
      明書，其上所記載之數量亦無被上訴人所謂之追加工程，
      足證被上訴人所謂之追加工程與上訴人無關。況上訴人之
      法定代理人丁○○自91年8 月起每天均在系爭工地，如有
      追加工程之事，依理應由丁○○與被上訴人簽署，沒有理
      由僅由工地之品管人員許煥典與被上訴人簽認。上訴人否
      認原證二估價單之真正，亦否認有授權許煥典於原證二為
      簽認之行為。
    (二)原判決採信被上訴人之主張，認定系爭工程及追加工程均
      是上訴人與被上訴人所簽訂，而非被上訴人與許煥典所訂
      ，其理由並不可採，蓋：
      1.被上訴人承包文林國小活動中心新建工程，只有派乙位
        品管人員，既只有乙位，即無品管主任之頭銜。許煥典
        僅是品管人員，並非品管主任。上訴人將其中之小部分
        工程轉包予許煥典，在工程界中並非不可能，上訴人與
        許煥典之合約，承攬金額為55萬元，而被上訴人施工之
        工程僅40萬元，是因二份合約內容並非完全一致。原判
        決不能以許煥典是上訴人之員工及二份合約金額相差15
        萬元，即認上訴人所辯與常情有違。
      2.在工程界中，常有跳開發票之情事，即下包商將所取得
        之發票直接以上游包商之名義為買受人，而將發票直接
        交予上游包商，省卻一道稅金。本件被上訴人將追加工
        程款發票一併開給上訴人，即是因此之故，殊不能以被
        上訴人開發票給上訴人，即認定就發票金額兩造存有承
        攬關係。再參酌被上訴人在原審曾主張因開錯發票予上
        訴人，而要求上訴人退還乙張面額30,000元之發票，即
        證發票所載與事實情況不一定相符。
      3.台北縣樹林市文林國小給予上訴人之工程款中包含追加
        工程，僅是表示被上訴人主張之所謂追加工程在上訴人
        之承攬範圍內，但不一定表示所謂追加工程一定是被上
        訴人所施作。被上訴人所提出之追加工程估價單，被上
        訴人並未證明其真正，其上所謂許煥典之簽名，是否真
        正亦未見被上訴人證明。況且縱算是許煥典之簽名，亦
        無證據證明上訴人有授權許煥典代行簽約之權利，原審
        判決認定上訴人有向被上訴人追加工程，尚嫌率斷。
    (三)再者，既是追加工程，應是施工過程中或完工後，發覺有
      合約外尚需施工之工程，才會委請原承包商追加施作，依
      一般經驗法則，原合約未約定實做實算（即總價承包），
      就追加工程，竟於決定追加工程款後，再約定實做實算，
      尚屬少見，被上訴人之主張不合情理。況被上訴人既稱經
      實做實算後確定之金額為72,804元，表示是在所謂之追加
      工程全部完工後，依實算而得上開金額，在所謂之追加工
      程未完工前，很難想像如何能實算出上開金額。而原證五
      即被上訴人所寄存證信函記載：「此追加工程已於91年12
      月10日完工」，則依實做實算金額，應在91年12月10日後
      方能得知，惟依原證三，被上訴人卻早在91年11月18日即
      能預知本工程與追加工程做實算金額之總金額，寧不怪乎
      ？甚且依原證二記載，所謂之追加工程是在91年11月11日
      才書寫估價單，竟能在7 天後即91年11月18日即確定所謂
      實做實算之金額為72,804元，亦令人不解。
三、兩造不爭執之事實：
    (一)兩造於91年8 月30日簽訂「工程承攬合約書」，由被上訴
      人承攬上訴人所發包之「台北縣樹林市文林國民小學活動
      中心新建工程─廁所隔間及門片拉門工程（連工帶料）」
      ，工程款含稅共計400,000 元，上開工程款已由上訴人給
      付完畢。
    (二)上訴人收受被上訴人交付金額分別為470,000元及2,804元
      之發票2紙，並持向稅捐機關申報。
四、本件被上訴人主張兩造間除有「台北縣樹林市文林國民小學
    活動中心新建工程─廁所隔間及門片拉門工程（連工帶料）
    」之承攬關係外，另就「人造石及木片五金等追加工程」亦
    有承攬之法律關係存在，上訴人應依約給付追加工程款72,8
    04元；上訴人則否認兩造就上開追加工程有所約定，並以前
    揭情詞置辯。是本件之主要爭執在於兩造間就追加工程部分
    是否確有承攬契約之法律關係存在。又被上訴人上開主張既
    為上訴人所否認，則依民事訴訟法第277 條前段規定，被上
    訴人自應就此有利於己之事實負舉證之責，惟被上訴人所提
    各項證據均不足以證明兩造間就追加工程部分有契約關係存
    在，茲將理由析述如下：
    (一)被上訴人雖提出「新貿營造有限公司工程計價單」1 紙，
      並以上開計價單內已詳列追加工程之項目、數量、價金及
      已付金額，欲證明兩造就追加工程確有約定。然而，上訴
      人否認該計價單係其公司所開出，依民事訴訟法第357 條
      前段規定，被上訴人即負有證明該文書真正之責，惟被上
      訴人未能就此舉證明之，且遍觀計價單內亦無上訴人公司
      及承辦或製表人員之章戳與簽名，是此項證據自難採用。
      又被上訴人既無法證明其提出之計價單確係上訴人公司所
      製作，則其以不能證明為真正之計價單所載內容，即該計
      價單計價單製作時間與約定之請款時間吻合，且計價單內
      「實付金額」欄所載「261,129 」金額，與上訴人先前為
      支付工程款而交付被上訴人之支票票面金額相符等理由，
      用以證明計價單之形式真正，顯有論證之邏輯上矛盾，要
      無可採，附此指明。
    (二)被上訴人雖又以追加工程業經上訴人公司派駐之工地主任
      許煥典在工程估價單內簽認，因工地主任對於工地事務、
      追加工項有決定權，許煥典對工地事務、追加工項之決定
      應可視為經上訴人授權所為，上開估價單既經許煥典簽名
      確認，自可認定兩造間確有約定追加工程為其論據，並提
      出估價單影本3 紙為證。惟查，被上訴人所提估價單上固
      有「許煥典」之簽名，且該簽名與上訴人提出其與許煥典
      簽訂之工程合約書上許煥典之簽名，經以肉眼判斷，二者
      字跡、運筆及勾勒方式均極相似，堪認估價單上「許煥典
      」之簽名應屬真正，但許煥典僅係上訴人公司派駐工地之
      品管主任，負責工程品質，上訴人公司另有派駐工地主任
      在現場，最早是駱培發，嗣於91年6 月份變更為黃光民，
      迄91年8 月份再更換為丁○○擔任工地主任等情，業據原
      審向台北縣樹林市文林國小函詢明確，有該校93年9 月16
      日北縣文國總字第0930003351號函在卷可稽，並經證人即
      台北縣樹林市文林國小總務主任丙○○到場證述屬實，被
      上訴人主張許煥典係擔任「工地主任」乙職，顯屬有誤。
    (三)許煥典既是工地品管主任，所負責者亦僅為與工程品質有
      關之事項，且工地現場復另設有工地主任，職司工程之執
      行與管理，故依吾人一般社會經驗，自難認許煥典對於工
      地事務、追加工項有決定之權，被上訴人主張許煥典對加
      追工程有決定之權，洵無可取。準此，被上訴人以許煥典
      有決定權，據而認其決定可視為係經上訴人授權所為，並
      以許煥典在估價上簽名，做為兩造間確有約定追加工程為
      其論據，亦無可採。況依被上訴人主張，系爭工程係於91
      年11月間追加，斯時工地主任既由被上訴人公司法定代理
      人丁○○擔任，如有追加工程情事，應由工地主任丁○○
      在估價單內簽署確認，方符常理，本件卻僅由工地品管主
      任許煥典簽認，實與常理有違。因此，上訴人既否認授權
      許煥典在估價單內簽認，以及有授許煥典代行簽約之權利
      ，再佐以上訴人提出其與許煥典簽訂之工程承攬合約書影
      本1 份，抗辯追加工程係其轉包予許煥典施作，且上訴人
      將所承攬之部分工程轉包予受僱人施作，在工程界中亦非
      不可能之事，故被上訴人所提之估價單雖有許煥典之簽名
      ，尚不足以證明兩造就追加工程有所約定而存有契約關係
      。
    (四)上訴人收受被上訴人交付金額分別為470,000 元及2,804
      元之發票2 紙並持向稅捐機關申報乙節，固為兩造所不爭
      執之事實，惟發票僅係供捐機關做為稽核稅捐之依據，況
      跳開發票或因他故而買受發票復為商場交易上常有現象，
      因此自不得僅以被上訴人收受發票之事實即認兩造就追加
      工程確有約定。至上訴人持上開發票向稅捐機關申報是否
      有誤，則屬另一問題，與本件兩造間就追加工程部分有無
      契約關係存在之認定，要屬無涉。
五、綜上所述，被上訴人既不能舉證證明其與上訴人間就追加工
    程確有承攬契約之法律關係存在，故其依承攬契約之法律關
    係訴請上訴人給付追加工程款72,804元及其法定遲延利息，
    為無理由，不應准許。原審判命上訴人給付並依職權為假執
    行之告，自有未洽。上訴意旨指摘原判決不當，求予廢棄改
    判，為有理由，自應由本院予以廢棄改判如主文第2 項所示
    。
六、本件事證已臻明確，兩造所為之其他主張、陳述並所提之證
    據，經審酌後，認均與本件之結論無礙，不再一一論述，併
    予敘明。
七、據上論結，本件上訴為有理由，依民事訴訟法第436 條之1
    第3 項、第450 條、第78條，判決如主文。
中　　華　　民　　國　　94　　年　　6 　　月　　21　　日
                  民事第二庭    審判長法　官　林玫君
                                      法　官　鍾啟煌
                                      法　官　程怡怡
以上正本證明與原本無異
本判決不得上訴
中    華    民    國    94    年    1    月     25    日
                                      書記官  楊舒惟
